臺灣雲林地方法院民事判決
110年度訴字第12號
原      告  黃梨秋  

訴訟代理人  林珏呈  
被      告  林幸芬  
訴訟代理人  陳俊誠  
上列當事人間請求分割共有物事件，本院於民國110年6月29日言
詞辯論終結，判決如下：
    主  文
兩造共有坐落雲林縣○○市○○○段○○○地號、面積二二六八點六九平
方公尺土地，分割如附圖雲林縣斗六地政事務所複丈日期民國一
百零九年十一月十八日土地複丈成果圖（甲案）所示，即：
㈠A區塊、面積八五○點七六平方公尺土地，分由被告林幸芬取 得
  。
㈡B區塊、面積一四一七點九三平方公尺土地，分由原告取得，並
  與其所有坐落同段六五三地號土地合併。
被告應補償原告新台幣柒萬貳仟參佰壹拾伍元。
訴訟費用由被告負擔八分之三，餘由原告負擔。
    事實及理由
一、原告主張：坐落雲林縣○○市○○○段000地號、面積2,268
　　.69平方公尺土地（下稱系爭土地）為兩造所共有，應有部
    分比例為原告5/8、被告3/8。雖系爭土地為特定農業區之農
    牧用地，兩造分割後之土地面積不足0.25公頃，然毗鄰系爭
    土地之同段653地號土地（下稱653地號土地）為原告所有，
    且同屬特定農業區之農牧用地，原告欲將分割後之土地與上
    開毗鄰耕地合併使用，符合農業發展條例第16條第1項第1款
    規定，且共有人間無訂有不分割之協議，然共有人間就分割
    方法不能協議決定，為增進土地之利用價值，使系爭土地發
    揮最大效用，並顧及共有人全體之利益，故訴請依雲林縣斗
    六地政事務所（下稱斗六地政）複丈日期民國109 年11月18
    日土地複丈成果圖（甲案）（下稱附圖甲案）所示方法分割
　　，並依鑑定結果命補償分得價值之差額等語。並聲明：系爭
    土地依附圖甲案分割;訴訟費用由被告負擔。
二、被告抗辯:系爭土地為特定農業區之農牧用地，未分割前之
    土地面積已不足0.25公頃，不符合農業發展條例第16條:「
　　每宗耕地分割後每人所有面積未達0.25公頃者，不得分割。
　　」之規定，應不得分割。如果鈞院認為可以分割，因系爭土
    地西鄰被告夫陳俊誠與其哥哥陳厚銘所共有之同段807地號
    土地（下稱807地號土地），故希望分割為東西兩部分，由
    被告取得西部分土地，方便與807地號土地連接使用;原告分
    得之東邊土地，亦可連接其所有同段653、654地號土地合併
    使用，故希望依斗六地政複丈日期109 年11 月18日土地複
    丈成果圖（乙案）（下稱附圖乙案）所示方法分割。又依鑑
    定結果，不管是以附圖甲案或乙案分割，被告都要補償原告
　　，被告對此鑑定結果存疑等語。並聲明：原告之訴駁回；訴
    訟費用由原告負擔。
三、得心證之理由:
㈠、按各共有人，除法令另有規定外，得隨時請求分割共有物。
    但因物之使用目的不能分割或契約訂有不分割之期限者，不
    在此限。又共有物之分割，依共有人協議之方法行之。分割
    之方法不能協議決定，或於協議決定後因消滅時效完成經共
    有人拒絕履行者，法院得因任何共有人之請求，以原物分配
    於各共有人，民法第823 條第1 項及第824 條第1 項、第2
    項第1 款分別定有明文。又每宗耕地分割後每人所有面積未
    達0.25公頃者，不得分割。但因購置毗鄰耕地而與其耕地合
    併者，得為分割合併；同一所有權人之二宗以上毗鄰耕地，
    土地宗數未增加者，得為分割合併，農業發展條例第16條第
    1 項第1款亦有明文規定。查系爭土地為兩造所共有，應有
    部分比例為原告5/8、被告3/8，其使用分區為特定農業區、
    使用地類別為農牧用地，為農業發展條例第3 條第11款所規
    定之耕地，其分割應適用上開同條例第16條之規定。而原告
    主張雖系爭土地分割後之土地面積不足0.25公頃，然毗鄰系
    爭土地之653地號土地為原告所有，且同屬特定農業區之農
    牧用地，原告欲將分割後之土地與上開毗鄰耕地合併使用，
    符合上開農業發展條例第16條第1項第1款規定等情，有原告
    提出之系爭土地與653地號土地之登記謄本及地籍圖謄本在
    卷可按（本院卷第17至23頁、第27頁）。且系爭土地無因使
    用目的不能分割，或共有人間訂有不分割之協議，然共有人
    間就分割方法不能協議決定等情，為被告所不爭執，並有原
    告提出之雲林縣斗六市調解委員會之調解不成立證明書可參
    （本院卷第25頁），且參酌兩造對於分割方案之意見不一致
    之情節，足信屬實。從而，原告請求裁判分割系爭土地，並
    將分得部分與653地號土地合併，於法有據，應予准許。被
    告抗辯系爭土地不得分割云云，應無可採。
㈡、本院審酌系爭土地南鄰斗六市文化路788巷約11米寬道路，西
    邊鄰社區房屋牆壁，向北延伸至西北鄰被告夫陳俊誠與其哥
    哥陳厚銘所共有之807地號土地後向東南延伸，並東鄰原告
    所有653地號土地，為一低漥地區，較馬路、社區及653地號
    土地低約8至12米等情，業經本院會同兩造及斗六地政人員
    現場勘驗明確，並有807地號土地登記謄本、勘驗筆錄、現
    場照片及內政部國土測繪中心圖資服務雲資料等在卷可參（
    本院卷第55頁、第67至91頁）。且如附圖甲、乙二分割方案
    ，均符合兩造欲將分得土地與毗鄰土地連接使用之要求，差
    別在於南鄰馬路面寬不同，並因而導致分割線之北端能否保
    持直線。而依比例尺量測土地複丈成果圖結果，其中甲案被
    告分得之A區塊土地之南鄰路寬約9.5公尺、原告分得之B區
    塊土地之南鄰路寬約9公尺，而乙案被告分得之C區塊南鄰路
    寬達11公尺、原告分得之D區塊南鄰路寬僅7.5公尺，考量原
    告分得之大部分土地已位於北邊裡地，未與馬路相鄰之情節
    ，本院認以附圖甲案分割較為公平、適當，爰判決如主文第
    一項所示。
㈢、次按法院裁判分割共有物，除應斟酌各共有人之利害關係，
    及共有物之性質外，尚應斟酌共有物之價格，倘共有人中有
    不能按其應有部分受分配，或所受分配之不動產，其價格不
    相當時，法院非不得命以金錢補償之（最高法院57年台上字
    第2117號民事裁判要旨參照）。依如附圖甲、乙二案分割結
    果，原告所分得之土地大部分位在北邊裡地，未與馬路相鄰
　　，已如前述。而依其中甲案分割後，原告分得之價值減少新
    台幣72,315元，而被告分得部分增加同額之價值，業據陳文
    祥不動產估價師事務所鑑估明確，有該不動產估價報告書在
    卷可佐。且該鑑定考量勘估標的之產權、一般因素、區域因
    素、個別因素、不動產市場現況，並採用比較法、收益法等
    二種估價方法進行評估後決定正常價格，並依分割後各區塊
    土地之寬深度比、形狀、臨路情形、面積與規劃潛力關係、
    使用分區與編訂、建蔽率、可建容積率等項目比較評估調整
    ，計算兩造分割後價格之增減，得出上開鑑定結果，應屬客
    觀公正。被告抗辯對此鑑定結果存疑，應無可採。故依該鑑
    定結果判決兩造互相找補金額如主文第二項所示。
四、訴訟費用之負擔：按分割共有物事件乃具非訟事件之性質，
    法院斟酌何種分割方法較能增進各共有人分得土地之經濟效
    益，並兼顧兩造之公平、利益，以決定適當之分割方法，不
    因何造起訴而有不同，故原告本件請求裁判分割共有物雖有
    理由，然由敗訴之當事人負擔全部訴訟費用顯失公平，應依
    民事訴訟法第80條之1 規定，命勝訴之原告依其應有部分之
    比例負擔部分訴訟費用。
五、訴訟費用負擔之依據：民事訴訟法第78條、第80條之1 ，判
    決如主文。
中　　華　　民　　國　 110　　年　　7　　月　　13　　日
                  民事第一庭    法  官  黃一馨
以上正本係照原本作成。
如對本判決上訴，須於判決送達後廿日內向本院提出上訴狀。如
委任律師提起上訴者，應一併繳納上訴審裁判費。
中　　華　　民　　國　　110 　年　　7 　　月　　13　　日
                                書記官　鄭夙惠